【裁判字號】    97,台上,2170
【裁判日期】    970523
【裁判案由】    擄人勒贖
【裁判全文】
最高法院刑事判決            九十七年度台上字第二一七○號
上   訴   人  台灣高等法院台南分院檢察署檢察官
上訴人即被告  甲○○
              乙○○
上列上訴人等因被告等擄人勒贖案件，檢察官不服台灣高等法院
台南分院中華民國九十七年二月五日第二審更審判決（九十六年
度上重更(十二)字第三八七號，起訴案號：台灣台南地方法院檢察署
八十七年度偵字第三○八○、三三四七、三三四八號），提起上
訴，上訴人甲○○部分，經原審法院於判決後依職權逕送審判，
視為被告已提起上訴，本院判決如下：
    主  文
原判決撤銷，發回台灣高等法院台南分院。
    理  由
本件原判決撤銷第一審關於論處上訴人即被告甲○○及被告乙○
○共同意圖勒贖而擄人而故意殺被害人罪刑部分之判決，改判仍
論被告等二人以共同意圖勒贖而擄人而故意殺被害人罪，處甲○
○無期徒刑，並宣告褫奪公權終身；乙○○有期徒刑十五年，減
為有期徒刑柒年陸月，並均為相關從刑之諭知，固非無見。
惟查：（一）起訴之犯罪事實，究屬單一不可分之實質上一罪或
裁判上一罪，抑屬可分而應併罰之數罪，若檢察官之起訴書所犯
法條欄內有所主張，固可供法院審判之參考，如未主張，並非即
可視為併罰之數罪，而案件是否單一，應屬事實之範圍，法院自
應依職權調查，即應就起訴書記載之全部內容，綜合審查而為判
斷，如認係屬單一性案件，在訴訟法上為一個訴訟客體，無從分
割，仍應就全部之犯罪事實予以審理。本件檢察官起訴書就擄人
勒贖被害人謝政憲部分之犯罪事實欄三記載：「蔡智仁（於原審
前審審理中自殺身亡，並經判決不受理確定）、甲○○二人犯下
吳德明命案後，猶不稍改暴戾之氣，復因藉故勒索位在台南市○
○路二○五號謝政憲婦產科診所之負責醫師謝政憲不成，遂惱羞
成怒轉而為意圖勒贖而擄人之故意。蔡智仁乃夥同甲○○、乙○
○三人，意圖為自己不法之所有，並基於意圖勒贖而擄人之犯意
聯絡，共同攜帶烏茲衝鋒槍、九○手槍、九二手槍各一把，子彈
多發，於民國八十七年二月二十四日上午九時十分許，先由甲○
○以電話刺探謝政憲人在診所後，三人隨即由甲○○駕駛租來之
ＴＷ－三二三三號（由蔡智仁先行以黑色絕緣膠變換成ＴＷ－三
二八八號以掩人耳目）自小客車逆向停在謝政憲診所前，蔡智仁
、乙○○二人頭戴面罩、分持烏茲衝鋒槍及手槍衝進診所內，乙
○○負責以手槍控制診所內之病患及護士，蔡智仁則衝入診療室
強押謝政憲醫師離開診所，謝政憲不從，蔡智仁乃以烏茲衝鋒槍
槍托重擊其頭部造成顱骨橫向線狀骨折三‧五公分，乙○○並趨
前強拉謝政憲進入車內，甲○○隨即將車加速開走，蔡智仁在車
上以膠帶綑綁謝政憲雙手及矇住雙眼，並逼問謝政憲有無三千萬
元（新台幣－下同）之贖款？謝政憲答以僅有三百萬元，蔡智仁
認謝政憲有意矇騙而極度不悅，再度對之痛毆，並逼問何人可籌
得贖款？謝政憲迫於無奈，而供出友人吳福明及葉世男二人之電
話。且於途中蔡智仁、甲○○、乙○○三人，分別打電話至吳福
明住處勒索三千萬元之贖款，經吳福明求情而逐漸降低贖款為一
千萬元。嗣蔡智仁發覺吳福明已報警，乃決定將謝政憲殺害滅屍
，故車行至高雄縣內門鄉內門加油站前，即以保特瓶裝了半瓶汽
油備用。當日下午三時許以後，車行至高雄縣美濃鎮龍肚里山坡
處，因前無去路，蔡智仁三人遂強押謝政憲下車往前走，適該處
山溝有一涵洞未覆水泥蓋，蔡智仁故意引導謝政憲往涵洞處走，
謝政憲走到涵洞處一腳踩空而垂直掉落涵洞，蔡智仁見狀立即將
手上之烏茲衝鋒槍子彈上膛（裝有滅音器），自左側朝謝政憲頭
部射擊一槍，子彈自左耳上方七公分處貫入，於右側太陽穴處射
出，當場因頭部遭槍擊死亡。蔡智仁隨即命甲○○至涵洞內，拿
取謝政憲身上之皮帶及皮鞋，並以所準備之汽油澆淋謝政憲屍體
，再點火燃燒屍體而損壞之。蔡智仁、甲○○、乙○○隨即驅車
離去，往高雄縣六龜鄉沿路丟棄滅音器、頭罩、皮帶、皮鞋等物
後，再折返台南市後分手，隨即各自逃匿躲藏」；於證據及所犯
法條欄雖明：「核被告蔡智仁、甲○○所為，均係犯刑法第二
百七十一條第一項之殺人罪嫌，同法第二百四十七條第一項遺棄
屍體罪嫌、同法第三百四十六條第一項恐嚇取財罪嫌；渠等又與
被告乙○○三人共犯刑法第三百四十八條第一項擄人勒贖而殺害
被害人罪嫌，同法第二百四十七條第一項損壞、遺棄屍體罪嫌，
槍砲彈藥刀械管制條例第七條第三項無故持有槍、彈罪嫌。被告
蔡智仁另犯刑法第三百零四條第一項妨害自由罪嫌，及懲治盜匪
條例第五條第一項第一款之強盜罪嫌，被告蔡智仁、甲○○、乙
○○三人，所犯之上開各罪間，除被告蔡智仁、甲○○所共犯（
或蔡智仁個別所犯）之恐嚇取財犯行為連續犯外，其餘各罪之犯
意各別、行為及時間上俱屬互異，請分論併罰」。依其文意，係
指蔡智仁、甲○○等所犯數案（即一訴數案）之犯意各別，應分
論併罰，就未經許可持有槍枝、意圖勒贖而擄人而故意殺被害人
及損壞屍體等罪間之法律關係部分，並未有所主張，但揆其意涵
，應指被告等二人及蔡智仁所犯三罪間具有方法、目的之牽連關
係，屬裁判上一罪案件。雖原審八十八年度上重更(一)字第一八八
號判決認被告等二人被訴損壞屍體部分之犯罪不能證明，而諭知
被告等二人該部分無罪。惟檢察官不服提起上訴後，業經本院以
八十八年度台上字第七三二六號判決認被告等二人所犯各罪，應
有刑法修正前之牽連犯關係，原判決之認事用法，尚有違誤，而
將原判決撤銷發回，現仍未確定。乃原判決猶認被告等二人被訴
損壞屍體部分之犯罪不能證明，業經原審八十八年度上重更(一)字
第一八八號判決無罪確定（原判決第十五頁第九至十三行），已
有違誤。又原判決事實四記載：「嗣後車行至高雄縣內門鄉內門
加油站前停車加油，蔡智仁另將一空寶特瓶交由駕駛乙○○，購
買並裝約八分滿之九五無鉛汽油。迨同日下午三時許，車行至高
雄縣美濃鎮○○里○○路左側山坡處，因前無去路遂停車，四人
均下車，其中蔡智仁強押謝政憲下車，適該處前方路尾之路面有
水溝涵洞，尚未覆水溝蓋，蔡智仁持衝鋒槍強拉謝政憲往水溝涵
洞走，乙○○將所持九○手槍插在前面腰際站在車旁，甲○○則
持九二手槍站在後方（離蔡智仁跟謝政憲幾步之距離）把風警戒
看守，而由蔡智仁個人將謝政憲拉至水溝涵洞邊緣後，蔡智仁、
甲○○、乙○○三人即基於共同殺人之犯意，由蔡智仁將手上之
烏茲衝鋒槍（裝有滅音器）子彈上膛，自謝政憲頭部左側射擊一
槍，子彈自左耳上方七公分處貫入，貫穿大腦及腦室，從右側太
陽穴處射出，致謝政憲當場倒入該水溝涵洞內，因顱內出血而致
死亡。嗣蔡智仁為圖湮滅罪跡，先命乙○○入水溝涵洞取出謝政
憲身上之皮帶及皮鞋，但乙○○不從，蔡智仁改命甲○○入水溝
涵洞內，取出謝政憲身上之皮帶及皮鞋後，蔡智仁個人另單獨基
於損壞屍體之犯意，即以先前所準備的寶特瓶裝之汽油，澆淋在
謝政憲屍體上，再以衛生紙點火引燃，焚燒損壞該屍體」等情（
原判決第四頁第十六行至第五頁第四行）。次依被告乙○○於警
詢時供稱：「我從台南市東區德高厝接手駕車，一直到旗山關亭
加油站下車加油，加滿油後，蔡智仁從車內拿出一只寶特瓶空瓶
（一千五百ＣＣ）給我加八分滿九五汽油」云云（見警卷第五卷
第九頁背面）。果原判決之認定及被告乙○○所供無誤，被告等
二人及蔡智仁駕車行至高雄縣內門鄉之加油站前停車加油時，即
已加滿油箱，蔡智仁另將一空寶特瓶交由被告乙○○購買並裝約
八分滿即約一千二百ＣＣ之九五無鉛汽油，該寶特瓶裝之汽油，
顯非意在作該車之備用油，被告乙○○卻仍依蔡智仁之指示，購
買並裝灌汽油於該寶特瓶內；被告甲○○雖無潑灑汽油或點火之
行為，然蔡智仁於殺害謝政憲後，命甲○○進入謝政憲陳屍之水
溝涵洞內，取出謝政憲身上之皮帶及皮鞋後，蔡智仁始以先前準
備的寶特瓶裝之汽油，澆淋在謝政憲屍體上，再以衛生紙點火引
燃焚屍，能否謂被告等二人並未分擔損壞屍體之行為？非無研求
之餘地，原審未遑深入查究及此，遽予採信被告等二人之供述，
非惟有違經驗法則，亦嫌率斷。（二）刑之量定，為求個案裁判
之妥當性，法律固賦與法院裁量權，然此項裁量權之行使並非漫
無標準，仍應依刑法第五十七條規定，以行為責任為基礎，並審
酌行為人品行、犯罪動機、犯罪手段、行為惡性及危害社會之嚴
重性，為整體之考量，又共同正犯間固非必須科以同一之刑，但
個案裁量權之行使，仍應受比例原則及平等原則之拘束，俾符合
罪刑相當，使罰當其罪，輕重得宜。如僅以共同被告間相互比較
，致量刑顯然失出，於公平原則有悖，當非持法之平，即難謂為
適法。原判決理由雖說明：「被告甲○○、乙○○二人係於強擄
被害人後知悉蔡智仁意在擄人勒贖，始變更原先之犯意，而參與
蔡智仁之計劃，被告二人並非犯案之主謀，係附從蔡智仁而犯罪
，涉案之情節與蔡智仁尚屬有別，罪不至死，惟罪行嚴重，原均
應量處無期徒刑，惟被告乙○○有自首應減輕其刑」等旨，量處
被告乙○○有期徒刑十五年（原判決第二十五頁第九至十三行）
。然原判決既亦認定：「被告甲○○、乙○○均年輕力壯，不思
奮力向上，自食其力，僅因蔡智仁欲藉端勒贖被害人謝政憲不成
，被告乙○○即與之公然於光天化日之下，頭戴絨毛頭套，共同
持槍進入診所，將正為患者看診之醫師即被害人謝政憲擄走，被
告甲○○於車上汽車未熄火予以接應，並勒索鉅額贖款；又未經
取贖即將被害人槍殺，蔡智仁事後為圖湮滅罪跡復以汽油縱火焚
屍，視人命如草芥，手段殘忍，嚴重危害社會安寧秩序，惡性非
輕」（原判決第二十五頁第一至八行），與第一審判決判處同案
被告蔡智仁死刑，被告乙○○無期徒刑之主要審酌理由並無相異
，且原判決並載明：「已死亡之蔡智仁衝入診療室，即出手強拉
被害人謝政憲醫師之領帶，欲強行押離診所時，謝政憲有抵抗，
遭蔡智仁以烏茲衝鋒槍之槍托重擊其頭部，並由被告乙○○協助
強拉謝政憲入車內，原判決（第一審判決）僅載由蔡智仁強拉謝
政憲進入車內，尚有疏漏」等語（原判決第二十四頁第十六至二
十行）。果該記載無誤，其認定被告乙○○之犯罪情節已較第一
審為重，況被告乙○○於本件雖有自首之情事，惟其於原審審理
時均矢口否認本件犯行，一再飾詞，毫無悔意，參之其曾犯妨害
自由、竊盜及殺人未遂等罪（其中殺人未遂罪經判處有期徒刑十
年確定），於犯本案前仍係假釋付保護管束中，素行未佳，有被
告前案紀錄表在卷可憑，乃原判決未審究及此，據以撤銷第一審
之判決，僅以被告乙○○有自首之情事，判處有期徒刑十五年減
為有期徒刑七年六月，對此共同正犯間之量刑，有無輕重失衡相
差懸殊之嫌，能否謂已符罪刑相當之原則，非無研求餘地，案關
重典，自有再詳加調查、明確審認之必要，本院前次發回意旨已
詳細指明，原判決仍恝置不理，未詳予審認，而為相同論述，其
瑕疵依然存在，自屬無可維持。檢察官上訴意旨執以指摘，為有
理由，應認原判決仍有撤銷發回之原因。
據上論結，應依刑事訴訟法第三百九十七條、第四百零一條，判
決如主文。
中    華    民    國  九十七  年    五    月  二十三  日
                      最高法院刑事第三庭
                          審判長法官  林  增  福
                                法官  張  清  埤
                                法官  陳  世  雄
                                法官  蔡  國  在
                                法官  邱  同  印
      本件正本證明與原本無異
                                      書  記  官
中    華    民    國  九十七  年    六    月    二    日
                                                Ａ


司法院資訊處製作；財團法人民間司法改革基金會備份。
